【裁判字號】    97,上易,3167
【裁判日期】    980120
【裁判案由】    詐欺
【裁判全文】
臺灣高等法院刑事判決                97年度上易字第3167號
上  訴  人
即  被  告  乙○○
上列上訴人因詐欺案件，不服臺灣臺北地方法院97年度易字第
2292號，中華民國97年10月30日第一審判決（起訴案號：臺灣臺
北地方法院檢察署97年度偵字第6172號），提起上訴，本院判決
如下：
    主  文
原判決關於乙○○部分撤銷。
乙○○幫助共同意圖為自己不法之所有，以詐術使人將本人之物
交付，處有期徒刑伍月，如易科罰金，以新臺幣壹仟元折算壹日
。
    事  實
一、乙○○明知金融機構存摺帳戶及提款卡為個人信用之表徵，
    任何人只要有少許之金錢，均可自行到金融機構申請開立存
    款帳戶及申請提款卡，並無特別之窒礙，並可預見將自己所
    有存摺、提款卡及密碼等金融帳戶資料交付或提供他人使用
    ，可能因此供不法詐騙集團用以詐騙他人將款項匯入後，再
    加以提領，並能預見可能因而幫助他人從事詐欺取財之財產
    犯罪，竟不違背其本意，基於幫助他人犯罪之不確定故意，
    於民國97年1 月29日前的某不詳時間，在臺灣地區某不詳地
    點，將其於中國信託商業銀行股份有限公司（下稱中國信託
    ）帳號532******678號帳戶及合作金庫商業銀行南屯分行（
    下稱合作金庫南屯分行）帳號116******8853 號帳戶之存摺
    、金融卡及密碼交予真實姓名及年籍均不詳之詐騙集團成員
    。嗣該詐騙集團成員取得上揭銀行帳戶之存摺、金融卡及密
    碼後，竟共同意圖為自己不法所有，先於97年1 月29日21時
    50分許，由該集團某成年女性成員撥打電話向丙○○佯稱係
    momo購物台客服人員，因其購物結帳有問題，需操作提款機
    確認云云，致丙○○陷於錯誤，而依指示前往郵局、中國信
    託，並依指示操作提款機，而誤將帳戶內存款轉匯新臺幣（
    下同）115,321元（共轉出5次，分別30,000元、30,000元、
    30,000元、10,000元、15,321元）至乙○○上揭中國信託帳
    戶，旋由該集團不詳人士悉數提領一空。又於97年1月30日
    22時15分許，由該詐騙集團某成年成員佯稱係東森購物頻道
    人員，撥打電話與甲○○聯繫，以電視購物之付款方式，誤
    遭設定為分期付款，需依指示操作自動櫃員機，取消分期設
    定為由，致甲○○陷於錯誤，依指示於同月31日0時4分許，
    將7萬2000元（共轉出3次，分別30,000元、30,000元、12,0
    00元）匯入乙○○之上開中國信託帳戶內，旋遭前揭詐欺集
    團成員提領一空。復於97年2月1日上午9時及同日下午2時許
    ，由該詐騙集團某2位成年成員撥打電話與丁○○，分別佯
    稱是北市刑大「邱警官」及地檢署「葉建超書記官」，並向
    丁○○佯稱其帳戶遭人冒用，疑為洗錢共犯，須將帳戶內之
    存款匯往指定帳戶監管，致丁○○信以為真而陷於錯誤，遂
    依指示前往臺灣中小企業銀行，以臨櫃匯款之方式將34,000
    元匯至乙○○之前揭合作金庫南屯分行帳戶，隨即遭不詳人
    士提領一空。嗣丙○○、丁○○、甲○○發覺受騙，報警處
    理後始查知上情。
二、案經丙○○訴由臺北市政府警察局松山分局及台北縣政府警
    察局蘆洲分局報告臺灣臺北地方法院檢察署檢察官偵查起訴
    ，暨經臺中市政府警察局第四分局報請臺灣臺中地方法院檢
    察署檢察官移送併案審理。
    理  由
一、按被告以外之人於審判外之言詞或書面陳述，除法律有規定
    者外，不得作為證據，刑事訴訟法第159條第1項固有明文，
    然被告以外之人於審判外之陳述，雖不符同法第159條之1至
    之4規定，而經當事人於審判程序同意作為證據，法院審酌
    該言詞陳述或書面陳述作成時之情況，認為適當者，亦得為
    證據，又當事人、代理人或辯護人於法院調查證據時，知有
    第159條第1項不得為證據之情形，而未於言詞辯論終結前聲
    明異議者，視為有前項之同意，亦為同法第159條之5所明文
    規定。本件判決引述之供述相關具傳聞性質之證據資料之證
    據能力，上訴人即被告乙○○及檢察官於本院審理迄言詞辯
    論終結前，均未聲明異議，本院審酌證人丙○○、丁○○、
    甲○○之陳述及相關傳聞證據資料作成時之情況，核無違法
    取證或其他瑕疵，認為以之作為證據為適當，前述證人於審
    判外之陳述及相關證據資料，自得做為證據。
二、被告乙○○經合法傳喚未到庭，惟被告於原審訊問時坦承有
    開立前揭中國信託、合作金庫南屯分行帳戶，但否認有何幫
    助詐欺取財之犯行，辯稱：伊是在接到銀行通知伊的帳戶被
    列為警示帳戶，回家去伊原來放存摺的地方找，才發現存摺
    、提款卡都不見了，所以伊有去警局報案，伊每個月有3、4
    萬元的收入，不可能要去賣帳戶云云。經查：
    (一)前揭中國信託之帳戶係由被告親自與其父親前去開戶、合
      作金庫南屯分行之帳戶則是由被告的父親替其開戶，但都
      由被告使用等情，業據被告於偵查中自承在卷（見97 年
      度偵字第7360號卷42頁、97年度偵緝字第2003號卷第24頁
      ）；而被害人丙○○、丁○○及甲○○分別係於上揭時間
      ，因接到詐騙集團成員的電話而遭詐騙前去操作提款機，
      誤將帳戶內的款項轉至被告所有之前揭中國信託、合作金
      庫南屯分行之帳戶內等事實，亦據證人丙○○、丁○○及
      甲○○於警詢中分別證述在卷，並有中國信託97年2月13
      日中信銀集作字第97502278號函、97年2月29日中信銀集
      作字第97502678號函及所附客戶資料、歷史交易查詢、合
      作金庫商業銀行南屯分行97年3月14日函及所檢送之客戶
      開戶資料、存款交易明細表及被害人丙○○所提出之郵局
      自動櫃員機除戶交易明細表、中國信託客戶交易明細表、
      被害人丁○○所提出之台灣中小企業銀行匯款申請書等在
      卷可稽，均堪信屬實。
    (二)被告於原審雖辯稱：伊是在接到銀行通知伊的帳戶被列為
      警示帳戶，回家去伊原來放存摺的地方找，才發現存摺、
      提款卡都不見了，所以伊有去警局報案，並提出臺中市警
      察局第一分局之書函為證（見同上第7360號偵查卷第17
      頁），惟依該書函說明二所載，被告係於97年2月6日向臺
      中市警察局第一分局公益派出所報案，稱於97年2月5日13
      時在其前揭住處遺失中國信託、合作金庫南屯分行存摺各
      1本及提款卡各1張等物。又被告於97年4月30日偵訊中辯
      稱：中國信託帳戶是伊96年要薪水轉帳時開戶的，現在還
      在這家工作，從96年11月開始領現金，並沒有當薪水轉帳
      ，是伊平常網拍買東西用的，平常很少用，除了買東西用
      ATM轉帳云云，然依卷附之前揭中國信託帳戶之交易明細
      表所示，該帳戶於96年10月3日以現金1,000元開戶，同日
      即以提款卡領出900元，於97年1月24日始有跨行轉入2,00
      0元，同日以提款卡領出2,000元，1月25日跨行轉入4,000
      元，同日以提款卡領出4,000元，1月26日跨行轉入2,000
      元，翌（27）日以提款卡領出2,000元，1月29日跨行轉入
      150元，同日以提款卡跨行轉出100元，接著即是被害人丙○○於1月29日、30日以ATM先後轉入現金30,000元、30,
      000元、30,000元、10,000元、15,321元；甲○○於同月
      31日0時許，先後轉入現金30,000元、30,000元、12,000
      元，根本無被告所稱用以網路購物轉帳之紀錄，又被告既
      稱其係為了薪資要轉帳而開立前揭中國信託帳戶，為何於
      開戶當天即立刻以提款卡將開戶要求存入之款項提出900
      元，且於開戶後2個多月均無交易紀錄？此帳戶使用情形
      明顯與一般人為特定目的開立帳戶之使用情形不同，被告
      所辯尚不足採信。
    (三)又目前各家金融機構之提款卡均已採用晶片金融卡，並均
      要求設定6 位數字以上之密碼，使用提款卡領取帳戶內之
      款項，須操作自動櫃員機輸入正確之密碼，始能順利提領
      ；持有提款卡之人若非得帳戶所有人之同意或授權而知悉
      提款卡之密碼，其欲以隨機輸入數字號碼之方式命中正確
      之密碼而領取款項，以現今提款卡密碼設計之精密程度而
      言，其機率實微乎其微，被告於原審審理中既自承：伊所
      有之中國信託及合作金庫的提款卡均設定有密碼，密碼均
      是伊自己設定，且密碼同為「168168」等語（見原審卷第
      32頁至背面），該密碼數字顯無不易記憶之情形，被告又
      稱未將密碼抄在提款卡或存摺上，則被告果真係失竊帳戶
      ，詐欺集團理應不知提款卡密碼，豈能使用該帳戶之提款
      卡密碼進而跨行領款？雖被告另辯稱伊將前開2帳戶之提
      款卡密碼抄在1個小本子上，放在書桌的抽屜，可能小偷
      有偷翻那小本子云云，然被告始終未提出其所稱的小本子
      ，且該小本子既是放在房間的書桌抽屜，與其所稱放置上
      開存摺、提款卡的神明桌相距甚遠，被告或其家人又未發
      現家裡有明顯遭竊的痕跡，如是隨意侵入行竊的小偷，豈
      會知悉被告將上開存摺、提款卡放在客廳神明桌的抽屜，
      密碼抄在放置於書桌內的小本子？被告所辯顯與一般常情
      不符，不足採信。
    (四)再就取得被告上開帳戶之詐欺集團而言，該詐欺集團既利
      用該帳戶作為收取騙得款項之工具，且確有被害人因受騙
      而匯款至上開帳戶內，衡情該詐欺集團當無可能選擇一隨
      時可能遭帳戶所有人掛失而無法使用之帳戶，作為收取款
      項之用，否則，倘該詐欺集團尚未及實施詐欺犯行，甚者
      已實施詐欺犯行而未及提領詐得款項前，該帳戶所有人已
      先行將帳戶掛失，則該詐欺集團豈非徒勞無功、一無所獲
      ？是被告辯稱上開帳戶係遺失等情，顯不合常理。
    (五)按金融帳戶為個人理財之工具，申請開設金融帳戶並無任
      何特殊之限制，一般民眾皆可以存入最低開戶金額之方式
      自由申請開戶，並得同時在不同金融機構申請多數存款帳
      戶使用，此乃眾所週知之事實，如他人無正當理由不以自
      己名義申請開戶，反向不特定人蒐集、收購或借用他人之
      金融機構帳戶使用，衡情應可預見該蒐集、收購或借用金
      融帳戶之人，其目的顯可能在供詐欺集團成員用以詐使他
      人將款項匯入後再加以提領，以逃避警方之追捕，此為詐
      欺集團慣用之手法並常見諸於報章媒體，被告將其上揭銀
      行帳戶之存摺、提款卡、密碼等資料交付與他人使用，已
      如前述，依卷內事證，雖無證據證明被告知悉該詐欺集團
      成員如何犯罪，惟其既得預見將金融帳戶提供他人使用，
      顯有可能遭詐欺集團用以詐騙他人匯入款項後加以提領，
      仍執意為之，嗣其金融帳戶果遭詐騙集團用以詐欺取財之
      用，顯然不違反其本意，被告自有幫助詐欺取財之未必故
      意甚明。又本件被害人丙○○、丁○○、甲○○係分別於
      97年1月29日、1月30日、2月1日接獲詐騙電話而誤將錢轉
      帳至被告前揭帳戶，旋被提領一空，參以近年我國社會上
      詐騙集團多於取得帳戶使用後於短時間內即以該帳戶行騙
      ，待提取款項後即停止使用之常情，爰認本件被告係於97
      年1月29日前某日交付前揭帳戶存摺、提款卡與密碼，以
      幫助他人犯罪。
    (六)綜上所述，本件事證明確，被告之前開犯行洵堪認定。
三、按刑法上之幫助犯，係對於犯罪與正犯有共同之認識，而以
    幫助之意思，對於正犯資以助力，而未參與實施犯罪之行為
    者而言。是以如未參與實施犯罪構成要件之行為，而係出於
    幫助之意思提供助力，即屬幫助犯，而非共同正犯。本件被
    告基於幫助詐欺之未必故意，提供其本人金融帳戶予不詳之
    詐欺集團成員使用，嗣由該詐欺集團成員取得後用以利用詐
    騙他人匯入款項，核其所為，係犯刑法第30 條第1項前段、
    第339條第1項之幫助詐欺取財罪。真實姓名年籍不詳之詐欺
    集團成員間，就彼等所為之詐欺取財犯行，有犯意聯絡及行
    為分擔，應成立共同正犯。又因無證據證明被告係分次將前
    揭2個銀行帳戶之存摺、提款卡與密碼交付與詐騙集團成員
    ，且被害人3人遭騙而以提款卡操作致轉帳至被告前揭2個帳
    戶之時間接近，故基於「罪證有疑，利於被告」之原則，應
    認被告係於同一次交付前揭2個銀行帳戶之存摺、提款卡與
    密碼交付與某詐騙集團成員，僅成立單純一罪。再被告一次
    交付前揭2個銀行帳戶之存摺、提款卡、密碼予不詳人士之
    行為，幫助詐欺集團成員詐欺被害人丙○○等3人之財物，
    係一行為觸犯數個相同罪名，為想像競合犯，應依刑法第55
    條規定從一情節較重者處斷。至於起訴之事實雖未敘及被告
    前揭幫助詐欺甲○○及提供合作金庫南屯分行帳戶詐欺丁○○之犯行（即臺灣臺中地方法院檢察署97年度偵緝字第2003
    號、97年度偵字第29125號移送併辦部分），但被告係同時
    交付2本帳戶，祇有1個幫助行為，則該部分與已起訴並論罪
    科刑部分有想像競合之裁判上一罪關係，本院自得併予審判
    。又被告以幫助之意思，參與構成要件以外之行為，為幫助
    犯，爰依刑法第30條第2項規定，依正犯之刑減輕之。
四、原審予以論科，固非無見，惟查被告係同時將其申設之上開
    2個帳戶之存摺、金融卡（含密碼）交付予他人，且該詐騙
    集團成員另於97年1月30日22時15分許，佯稱係東森購物頻
    道人員，撥打電話與甲○○聯繫，以電視購物之付款方式，
    誤遭設定為分期付款，需依指示操作自動櫃員機，取消分期
    設定為由，致甲○○陷於錯誤，依指示於同月31日0時4分許
    ，將7萬2000元（共轉出3次，分別30,000元、30,000元、
    12,0 00元）匯入被告之上開中國信託帳戶內，旋遭前揭詐
    欺集團成員提領一空。原判決未及就被告幫助詐欺集團並以
    該帳戶向甲○○行騙部分一併審理，自有未洽。被告上訴意
    旨，否認犯罪，固為無理由，但原判決既有前述不當之處，
    自應由本院將原判決關於被告部分撤銷改判。爰審酌被告提
    供金融機構帳戶予他人犯罪之用，造成犯罪偵查困難，並使
    幕後犯罪人得以逍遙法外，危害社會治安，兼衡其素行、犯
    罪之動機、目的、手段及被害人3人之損失等一切情狀，量
    處如主文第二項所示之刑，並諭知易科罰金之折算標準。
五、被告經合法傳喚，無正當理由不到庭，爰不待其陳述逕行判
    決。
據上論結，應依刑事訴訟法第三百六十九條第一項前段、第三百
七十一條、第三百六十四條、第二百九十九條第一項前段、刑法
第三十條、第三百三十九條第一項、第五十五條、第四十一條第
一項前段，刑法施行法第一條之一，判決如主文。
本案經檢察官張啟彬到庭執行職務。
中    華    民    國    98    年    1     月    20    日
                    刑事第十八庭審判長法  官  吳鴻章
                                      法  官  周政達
                                      法  官  徐昌錦
以上正本證明與原本無異。
不得上訴。
                                      書記官  王韻雅
中    華    民    國    98    年    1     月    20    日
附錄：本案論罪科刑法條全文
中華民國刑法第339條
（普通詐欺罪）
意圖為自己或第三人不法之所有，以詐術使人將本人或第三人之
物交付者，處5年以下有期徒刑、拘役或科或併科1千元以下罰金
。
以前項方法得財產上不法之利益或使第三人得之者，亦同。
前二項之未遂犯罰之。


司法院資訊處製作；財團法人民間司法改革基金會備份。
